【裁判字號】    99,訴,330
【裁判日期】    990330
【裁判案由】    分割共有物
【裁判全文】
臺灣板橋地方法院民事判決               99年度訴字第330號
原      告  乙  ○
訴訟代理人  連世昌律師
被      告  甲  ○
上列當事人間分割共有物事件，於民國99年3月16日言詞辯論終
結，本院判決如下：
    主  文
兩造共有門牌號碼台北縣板橋市○○街九十九巷十號、十之一號
房屋即板橋市○○段六五０、六五一建號之一、二層建物，面積
各六十八平方公尺，應予合併分割，其一層建物面積六十八平方
公尺分歸被告所有；二層建物面積六十八平方公尺分歸原告所有
。被告應給付原告新台幣柒拾萬元。
原告其餘之訴駁回。
訴訟費用由被告負擔二分之一，餘由原告負擔。
    事實及理由
一、原告起訴主張：坐落台北縣板橋市○○段35地號土地上之門
    牌號碼板橋市○○街99巷10號（1樓）、10之1號（2樓）即
    永安段650、651建號面積各68平方公尺之1、2層建物（下稱
    系爭1、2層建物）為兩造共有，應有部分皆各2分之1，其中
    1層建物由其正門出入、2層建物由樓梯間出入，係屬獨立之
    2不動產，而系爭1、2層建物既無因其使用目的不能分割之
    情事，亦未以契約訂有不分割之期限，共有人自得隨時請求
    分割，詎原告屢次與被告協議分割，均遭拒絕，爰訴請裁判
    以原物合併分割等情。並聲明：兩造共有系爭1、2層建物應
    予合併分割，其1層建物面積68平方公尺分歸原告所有；2層
    建物面積68平方公尺分歸被告所有，被告應將1層建物遷讓
    返還原告。
二、被告則以：原告願補償被告之金額太少，且系爭1、2層建物
    之1層部分鑑價金額過低，仍應維持每層一人一半之現狀等
    語置辯。並聲明：原告之訴駁回。
三、原告主張系爭1、2層建物為兩造共有之2不動產，應有部分
    皆各2分之1，且系爭1、2層建物既無因其使用目的不能分割
    之情事，亦未以契約訂有不分割之期限，惟被告拒絕與原告
    協議分割之事實，業據提出建物登記謄本2件為證（本院板
    簡字卷第8、9頁），且為被告所不爭執，自堪信為真實。
四、按各共有人，除法令另有規定外，得隨時請求分割共有物。
    但因物之使用目的不能分割或契約訂有不分割之期限者，不
    在此限。共有物之分割，依共有人協議之方法行之。分割之
    方法不能協議決定，或於協議決定後因消滅時效完成經共有
    人拒絕履行者，法院得因任何共有人之請求，命為下列之分
    配：一  以原物分配於各共有人。但各共有人均受原物之分
    配顯有困難者，得將原物分配於部分共有人。二  原物分配
    顯有困難時，得變賣共有物，以價金分配於各共有人；或以
    原物之一部分分配於各共有人，他部分變賣，以價金分配於
    各共有人。以原物為分配時，如共有人中有未受分配，或不
    能按其應有部分受分配者，得以金錢補償之。共有人相同之
    數不動產，除法令另有規定外，共有人得請求合併分割，民
    法第823條第1項、第824條第1、2、3、5項分別定有明文。
    查系爭1、2層建物同為兩造共有，既無因其使用目的不能分
    割之情事，亦未以契約訂有不分割之期限，且兩造復未能達
    成協議分割之共識，依上開規定，原告請求裁判合併分割，
    自無不合，被告抗辯應維持現狀云云，顯不可取。
五、復按裁判分割共有物訴訟，為形式之形成訴訟，其事件本質
    為非訟事件，故法院定共有物之分割方法，雖應斟酌當事人
    之聲明、共有物之性質、經濟效用及全體共有人之利益等公
    平決之，然不受當事人聲明之拘束。本院審酌原告但求早日
    分割，並不堅持其分割方案，被告則認為系爭1層建物之鑑
    價太低（即分配系爭1層建物者應補償分配系爭2層建物者之
    金額較低，有利於前者），及系爭1、2層建物性質、鑑定價
    額（系爭1層建物為新台幣〈下同〉420萬元、系爭2層建物
    為280萬元，詳見外放不動產鑑估報告書）、經濟效用與公
    平原則，認系爭1層建物分歸被告所有；系爭2層建物分歸原
    告所有，並由被告補償原告70萬元（〈420萬元－280萬元〉
    ÷2＝70萬元）為適當。
六、另按關於繼承財產或共有物分割之裁判，執行法院得將各繼
    承人或共有人分得部分點交之；其應以金錢補償者，並得對
    於補償義務人之財產執行，強制執行法第131條第1項定有明
    文。是原告請求被告應將原告分得建物遷讓返還原告，即欠
    缺保護之必要，不應准許。
七、從而，本件兩造共有系爭1、2層建物，面積各68平方公尺，
    應予合併分割，其1層建物面積68平方公尺分歸被告所有；2
    層建物面積68平方公尺分歸原告所有，被告並應給付原告70
    萬元。至於原告請求被告將原告分得建物遷讓返還之，則無
    理由，應予駁回。
八、末查分割共有物之訴為形式之形成訴訟，法院不受原告聲明
    分割方案之拘束，故如准予裁判分割，原告之訴即有理由，
    並無敗訴之問題。又裁判分割共有物之訴訟為固有必要共同
    訴訟，共有人雖同意分割，只要不同意原告主張之分割方案
    ，即必須被列為被告而應訴，故被告之抗辯自為伸張或防衛
    權利所必要，且兩造均因本件裁判分割而同霑利益，故本院
    認為裁判分割共有物訴訟，於法院准予分割原告之訴為有理
    由時，仍應由兩造分別依系爭1、2層建物應有部分比例分擔
    訴訟費用較符公平原則，附此敘明。
據上論結，本件原告之訴為一部有理由，一部無理由，依民事訴
訟法第79條、第81條第2款，判決如主文。
中    華    民    國    99    年    3     月    30    日
                  民事第二庭    法  官  連士綱
以上正本係照原本作成
如對本判決上訴，須於判決送達後20日內向本院提出上訴狀
中    華    民    國    99    年    3     月    30    日
                                書記官  吳俞玲

司法院資訊處製作；財團法人民間司法改革基金會備份。
